【裁判字號】    97,上易,730
【裁判日期】    970528
【裁判案由】    妨害自由
【裁判全文】
臺灣高等法院刑事判決                 97年度上易字第730號
上  訴  人  臺灣臺北地方法院檢察署檢察官
被      告  乙○○
上列上訴人因被告妨害自由案件，不服臺灣臺北地方法院96年度
易字第2645號，中華民國97年1月31日第一審判決（起訴案號：
臺灣臺北地方法院檢察署96年度偵字第17918號），提起上訴，
本院判決如下：
    主  文
上訴駁回。
    理  由
一、公訴意旨略以：被告乙○○因甲○○在臺北市○○區○○街
    57巷口擺設攤位營業，妨礙其機車出入，而心生不滿，於民
    國96年6月30日上午10時許，至甲○○攤位前，基於恐嚇之
    犯意，向甲○○恫嚇稱：若不將冰箱搬走，便要找人打你等
    語，使甲○○心生畏懼，致危害其生命安全，因認被告涉犯
    刑法第305條之恐嚇罪嫌云云。
二、按犯罪事實應依證據認定之，無證據不得認定犯罪事實；無
    證據能力、未經合法調查之證據，不得作為判斷之依據；不
    能證明被告犯罪或其行為不罰者，應諭知無罪之判決。刑事
    訴訟法第154條第2項、第155條第2項、第301條第1項分別定
    有明文。次按認定不利於被告之事實，須依積極證據，苟積
    極證據不足為不利於被告事實之認定時，即應為有利被告之
    認定，更不必有何有利之證據（最高法院30年上字第816號
    判例參照）。如未能發現相當證據，或證據不足以證明，自
    不能以推測或擬制之方法，為裁判基礎。此所稱之證據，雖
    不以直接證據為限，間接證據亦包括在內，然無論直接或間
    接證據，其為訴訟上之證明，須於通常一般之人均不致於有
    所懷疑，而得確信其為真實之程度者，始得據之為有罪之認
    定，倘其證明尚未達到此一程度，而有合理性懷疑之存在時
    ，即無從為有罪之認定（最高法院40年度臺上字第86號、76
    年度臺上字第4986號判例參照）。再告訴人之指訴，係以使
    被告受刑事訴追為目的，是以告訴人之指訴為證據方法，除
    其指訴須無瑕疵，且應有查與事實相符之佐證，始得資為判
    決之基礎。而所謂瑕疵，係指被害人所為不利被告之陳述，
    與社會上一般生活經驗或卷存其他客觀事實並無矛盾而言；
    另所謂就其他方面調查認與事實相符，非僅以所援用之旁證
    足以證明被害結果為已足，尤須綜合一切積極佐證，除認定
    被告確為加害人之可能外，在推理上無從另為其他合理原因
    之假設，有一不合於此，即不能以被害人之陳述作為論斷之
    證據。況刑事訴訟法第161條第1項亦規定，檢察官就被告犯
    罪事實，應負舉證責任，並指出證明之方法，是檢察官對於
    起訴之犯罪事實，應負提出證據及說服之實質舉證責任，倘
    其所提出之證據，不足為被告有罪之積極證明，或其指出證
    明之方法，無從說服法院以形成被告有罪之心證，基於無罪
    推定之原則，自應為被告無罪判決之諭知，亦有最高法院52
    年度臺上字第1300號、61年度臺上字第3099號、92年度臺上
    字第128號判例可參。
三、本件公訴意旨認被告涉犯刑法第305條之恐嚇罪嫌，無非以
    告訴人甲○○之指訴及證人陳幼之證言為主要論據。經訊被
    告堅詞否認恐嚇犯行，辯稱：我並未恐嚇告訴人等語。
四、本院查：
（一）關於證據能力之認定：
  1、按被告以外之人於審判外之言詞或書面陳述，除法律有規
     定者外，不得作為證據，刑事訴訟法第159條第1項定有明
     文。本件告訴人於警詢中之陳述，係被告以外之人於審判
     外之言詞陳述，屬傳聞證據，無證據能力，惟尚非不得以
     之作為彈劾證據。
  2、被告以外之人於偵查中向檢察官所為之陳述，除「顯有不
     可信之情況者」外，得為證據，刑事訴訟法第159條之1第2
     項定有明文。查證人王張月娥、陳幼於偵查中向檢察官所
     為之言詞陳述，係以證人身分具結在卷，合於法定要件，
     且現階段刑事訴訟法規定檢察官代表國家偵查犯罪、實施
     公訴，依法有訊問證人之權，證人且須具結，而實務運作
     時，偵查中檢察官向被告以外之人所取得之陳述，原則上
     均能遵守法律規定，不致違法取供，其可信性極高，復查
     無「顯有不可信之情況」，依上開規定，證人王張月娥、
     陳幼於偵查中之證言應有證據能力。
  3、又被告以外之人於審判外之陳述，雖不符前4條之規定，而
     經當事人於審判程序同意作為證據，法院審酌該言詞陳述
     或書面陳述作成時之情況，認為適當者，亦得為證據。當
     事人、代理人或辯護人於法院調查證據時，知有第159條第
     1項不得為證據之情形，而未於言詞辯論終結前聲明異議者
     ，視為有前項之同意。刑事訴訟法第159條之5定有明文。
     證人王張月娥於警詢之陳述，係被告以外之人在審判外之
     言詞陳述。檢察官及被告於本院知有刑事訴訟法第159條第
     1項不得為證據之情形，於本院審判程序，均表示無意見，
     復未於言詞辯論終結前聲明異議，依上開規定，視為同意
     作為證據。本院審酌證人王張月娥警詢陳述作成時之情況
     ，認為適當，其警詢之陳述得為證據。
（二）告訴人於警詢陳稱：被告於96年6月30日「晚間22時許」
      ，騎乘機車經過通化街57巷口，看到我就對我說要打我，
      被告沒有動手打我即騎乘機車離去，現場我雇請的員工張
      月娥有聽到等語（偵查卷第6頁、第8頁）。其於原審卻指
      證稱：96年6月30日當天上午10點鐘左右，被告恐嚇我，
      被告把我的冰櫃打壞，並叫我把冰櫃拿走，不然就找人來
      修理我，當時還有證人陳幼在場，證人陳士正不在場，警
      詢中說被告恐嚇我的時間是96年6月30日晚上10點，是警
      詢筆錄記錯了，我說的是上午10點，當時現場並無員工在
      場，被告當時是騎機車到場，共去了3次，說要修理我，
      當時證人王張月娥不在現場，被告恐嚇我的時候，天是亮
      的，有太陽沒下雨等語（原審卷第18頁背面-19頁）。告
      訴人就被告恐嚇行為之時間及在場與聞之證人，前後所述
      已有不一，自難僅憑告訴人先後不一之指述，遽論被告恐
      嚇犯行。
（三）證人陳士正於原審結證稱：我平常是下午4點多擺攤，至
      凌晨1點離開，96年6月30日上午10點，我沒有在告訴人的
      攤位前，沒有看到被告有無恐嚇告訴人，事後也沒聽別人
      說過等語（原審卷第20頁）。證人王張月娥於警詢時陳稱
      ：96年6月30日22時許，我在臺北市○○區○○街57巷口
      賣麵，沒有看見被告騎乘機車行經該巷口，也沒有看到或
      聽到被告路過此地恐嚇告訴人，或說要打告訴人之事等語
      （偵查卷第26頁）；其於偵查中復結證稱：告訴人雇用我
      幫忙賣麵，沒有聽到被告出言恐嚇告訴人，我每天做到凌
      晨2、3點就走了等語（偵查卷第46頁、第47頁）。證人陳
      士正、王張月娥既未在場與聞被告有無出言恐嚇告訴人乙
      事，彼等上開證言自無從作為告訴人指訴之補強證據。
（四）證人陳幼於偵查中結證稱：當時被告是恐嚇我，被告打破
      告訴人冰箱玻璃，叫我載走，如果我不載走的話叫我試試
      看，我不知道被告為何叫我載走冰箱，可能我跟告訴人當
      時都在現場，被告當時也有對告訴人說叫他把冰箱帶走，
      要不然找人來打他，被告總共來了3次叫他把冰箱清走，
      不然要找人來打他，當時是早上約10時許等語（偵查卷第
      57頁）。惟證人陳幼於原審先結證稱：我在市場賣蒜，被
      告曾經騎機車到我的攤位跟我說，冰箱怎麼不拿去丟掉，
      因為冰箱不是我的，是告訴人的，我說這不是我的事情，
      你要去找告訴人，被告說你不丟掉的話，你給我試試看，
      被告是對我說，並不是對告訴人說，當時告訴人不在現場
      ，是在距離現場大約10尺的距離，被告恐嚇我兩次，我有
      聽到被告跟告訴人說「把東西拿去丟掉」，剩下的話我都
      沒有聽到。被告機車停在我攤位前面，只有用髒話罵我說
      「我叫你丟掉，你不丟掉，如果不丟掉的話，大家試試看
      」，被告恐嚇我的時間是早上10點，被告是在差不多同樣
      的時間恐嚇告訴人，被告當時除了對告訴人說把東西拿去
      丟掉之外，其他的我沒有聽到等語（原審卷第21頁）。嗣
      於同日審判程序，經檢察官詢問為何於偵查中證稱有聽到
      被告說要找人打告訴人，但在審理中卻稱沒有聽到乙節，
      證人陳幼又改稱：這句話我有聽到，我剛才之所以說沒有
      聽到，是因為我老番癲，我年紀大了等語（原審卷第21頁
      ）。證人陳幼對於被告究竟有無恐嚇告訴人乙節，其先後
      證詞亦有出入。參以告訴人先後於96年7月2日報案、同年
      7月25日警詢及同年9月19日偵查中，均未曾提及事發當時
      證人陳幼在場。況證人陳幼作證時已年屆79歲高齡，自承
      記憶力不佳，其於原審亦稱向告訴人承租房屋已達6、7年
      之久，其證言是否與記憶相符？是否因與告訴人有租賃關
      係，礙於情面而附和告訴人之說詞？自不無疑問，本院因
      認證人陳幼之證言尚難盡信，自無從據其前後有瑕疵之證
      言，對被告作不利之認定。
（五）綜上所述，本件告訴人之指訴及證人陳幼之證言，既有先
      後陳述不一之情形，自難據以論斷被告有恐嚇行為。此外
      復查無其他積極證據，足資證明被告有何恐嚇告訴人之犯
      行，揆諸前揭規定及說明，本件不能證明被告恐嚇犯罪，
      應為無罪之諭知。原審諭知被告無罪判決，即無不合。檢
      察官指摘原判決不當，提起上訴，為無理由，應予駁回。
據上論斷，應依刑事訴訟法第368條，判決如主文。
本案經檢察官呂建昌到庭執行職務。
中    華    民    國    97    年    5     月    28    日
            刑事第十三庭  審判長法  官  曾德水
                                法  官  林婷立
                                法  官  談  虎
以上正本證明與原本無異。
不得上訴。
                                書記官  黃家麟
中    華    民    國    97    年    5     月    29    日


司法院資訊處製作；財團法人民間司法改革基金會備份。
